【裁判字號】    89,台上,1930
【裁判日期】    890413
【裁判案由】    殺人未遂案件
【裁判全文】
最高法院刑事判決                              八十九年度台上字第一九三○號
    上  訴  人  甲○○  男
右上訴人因殺人未遂案件，不服台灣高等法院台中分院中華民國八十八年十二月二十
九日第二審判決（八十八年度上訴字第一六七六號，起訴案號：台灣台中地方法院檢
察署八十七年度偵字第二五一一八號），提起上訴，本院判決如左：
    主  文
上訴駁回。
    理  由
按刑事訴訟法第三百七十七條規定，上訴於第三審法院，非以判決違背法令為理由，
不得為之。是提起第三審上訴，應以原判決違背法令為理由，係屬法定要件。如果上
訴理由狀並未依據卷內訴訟資料，具體指摘原判決不適用何種法則或如何適用不當，
或所指摘原判決違法情事，顯與法律規定得為第三審上訴理由之違法情形，不相適合
時，均應認其上訴為違背法律上之程式，予以駁回。本件原判決綜合調查證據之結果
，認上訴人甲○○一行為犯有刑法第二百七十一條第二項第一項殺人未遂罪及同法第
一百七十六條之準放火未遂罪（依刑法第一百七十三條第三項、第一項刑度論處）二
罪名之事實，因而撤銷第一審之科刑判決，改判仍依想像競合關係，從一重論以殺人
未遂罪，並以上訴人行為時為精神耗弱人，依刑法第十九條第二項減輕其刑，及依未
遂犯得按既遂犯之刑減輕之規定，遞減其刑後，量處有期徒刑貳年捌月，扣案打火機
壹個、水果刀壹支均沒收，已詳認定犯罪事實之依據及憑以認定之理由，並對上訴
人否認具殺人犯意之辯詞，如何不足採信，均已依據卷內資料予以指駁及說明，從形
式上觀察，原判決並無違背法令情形。上訴人如何具殺人故意，原判決已於理由中詳
述其調查審認之結果，核屬事實審法院採證認事職權之適法行使，上訴意旨仍執其在
原審之辯詞，謂其並無殺害被害人張純之犯意，僅打開瓦斯欲以打火機引爆自殺等語
，係就原判決已詳為論斷與說明之事項，再為事實上之爭執，殊非適法之第三審上訴
理由。又刑法第二十六條規定：「未遂犯之處罰，得按既遂犯之刑減輕之。但其行為
不能發生犯罪之結果，又無危險者，減輕或免除其刑。」。該條後段之規定，即學理
上所謂之不能犯，以行為不能發生犯罪之結果，又無危險為要件。至有無危險，應依
客觀事實認定之。且刑法上所謂中止未遂，係指行為人已著手於犯罪之實行，因自己
之意思而中止進行，或雖已實行，而以己意防止其結果之發生，因之未發生犯罪之結
果者而言。是行為人若已著手於犯罪之實施，且其行為已有發生結果之危險，而於結
果尚未發生前，縱因己意而消極中止其犯行，然未積極採取防果行為，而係另由第三
人為防果之行為，致未發生結果者，仍屬因外力介入而致犯罪未遂之普通未遂即障礙
未遂，而與中止未遂有間。本件上訴人所辯瓦斯桶已關閉，打火機不致點燃引爆，成
立「不能犯」，且其將未點燃之打火機自行丟棄於地，已因己意中止犯罪結果之發生
，有「中止犯」之適用，如何不足採，原判決理由一（二）、（三）已詳述其調查審
認之意見，難認有調查未盡及理由不備之違法。再刑法上之心神喪失與精神耗弱，應
依行為時精神障礙之強弱而定，如行為時之精神對於外界事務全然缺乏知覺理會及判
斷作用，而無自由決定意思之能力者為心神喪失；如此項能力並非完全喪失，僅較普
通人之平均程度顯然減退，則為精神耗弱，依原判決所認定之事實，上訴人患有適應
障礙合併憂鬱情緒，並於飲酒及服用ＦＭ２後，開瓦斯欲與被害人同歸於盡，其精神
狀態陷於精神耗弱，自應依刑法第十九條第二項規定減輕其刑，其適用法則洵無違誤
。另刑事訴訟法第三百七十九條第十款所謂應於審判期日調查之證據，必須該證據確
與待證事實有重要關係，就其案情委有調查之必要者而言。本件事證已臻明確，原審
未就光田綜合醫院加護及急診病歷等證物為無益之調查，自不得指為調查未盡。再者
，殺人與傷害之區別，應以有無殺意為斷，被害人受傷之多寡，及是否為致命部位，
有時雖可藉為認定有無殺意之心證，究不能據為絕對之標準，上訴人仍執其在原審之
辯詞，謂其係不慎割傷被害人頸部，傷口僅一點五公分，且上訴人因曾中風行動不便
，自無殺人之故意及行為等語，係就原判決已詳為論斷與說明之事項，復為事實上之
爭執，仍非適法之第三審上訴理由。此外，上訴人徒憑己意，對原審職權之適法行使
及原判決理由已詳為論斷之事項，任意爭辯，顯與法定上訴第三審之形式要件不符，
其上訴違背法律上之程式，應予駁回。
據上論結，應依刑事訴訟法第三百九十五條前段，判決如主文。
中      華      民      國    八十九    年      四      月     十三     日
                              最高法院刑事第七庭
                                  審判長法官  謝  家  鶴
                                        法官  洪  文  章
                                        法官  花  滿  堂
                                        法官  陳  世  淙
                                        法官  洪  佳  濱
      右正本證明與原本無異
                                              書  記  官
中      華      民      國    八十九    年      四      月    二十五    日
                                                                      Ｚ


司法院資訊處製作；財團法人民間司法改革基金會備份。
